【裁判字號】    95,交聲,295
【裁判日期】    950807
【裁判案由】    違反道路交通管理處罰條例聲明異議
【裁判全文】
臺灣臺北地方法院交通事件裁定         95年度交聲字第295號
異議人即
受處分人  甲○○
上列異議人即受處分人因違反道路交通管理處罰條例案件，對於
臺北市政府警察局九十五年一月二十三日所為之處分（原處分案
號：北市警交裁字第二四－ＡＢＹ三五五九八三號、北市警交裁
字第二四－ＡＢＸ五三二０八一號、北市警交裁字第二四－ＡＢ
Ｘ七八五九二０號、北市警交裁字第二四－ＡＢＸ七八六八三二
號、北市警交裁字第二四－ＡＢＺ０三二五五八號、北市警交裁
字第二四－ＡＢＺ０三四一０三號、北市警交裁字第二四－ＡＣ
Ｕ二一五七九二號）聲明異議，本院裁定如下：
    主  文
如附表編號一所示之臺北市政府警察局北市警交裁字第二四－Ａ
ＢＹ三五五九八三號處分、附表編號二所示之北市警交裁字第二
四－ＡＢＸ五三二０八一號處分均撤銷。
上開撤銷部分甲○○不罰。
其餘異議均駁回。
    理  由
一、按在道路堆積、放置或拋擲足以妨礙交通之物者；利用道路
    為工作場所者，除責令行為人即時停止並消除障礙外，處行
    為人或其雇主新臺幣（下同）一千二百元以上二千四百元以
    下罰鍰，道路交通管理處罰條例第八十二條第一項第一款、
    第三款分別定有明文。而前開條文中所指之道路，指公路、
    街道、巷衖、廣場、騎樓、走廊或其他供公眾通行之地方，
    道路交通管理處罰條例第三條第一款亦定有明文。又九十四
    年十二月二十八日華總一字第０九四００二一二五八一號令
    公布修正後之該法第八十二條第一項第一款，雖修正為「在
    道路堆積、置放、設置或拋擲足以妨礙交通之物」，惟其僅
    就法條文字微幅調整，對於實質內容並無更動；且交通違規
    裁罰案件之性質，係道路交通主管機關本於職權，就個別交
    通違規行為所為裁罰之決定而對外直接發生法律結果之單方
    行政行為，故本件仍應適用行為時即修正前之道路交通管理
    處罰條例之規定，並無新舊法比較適用之問題，合先敘明。
二、本件異議人即受處分人甲○○，於民國九十一年十月二十三
    日至九十三年四月二十一日間（詳如附表所示違規時間），
    在臺北市○○區○○路二段、重慶南路三段口之汀州路二段
    六十五號（亦即重慶南路三段九十號前）前騎樓堆積、放置
    物品而有「利用道路為工作場所」、「在道路堆積、放置或
    拋擲足以妨礙交通之物」之行為，先後經臺北市政府警察局
    中正第二分局警備隊、廈門街派出所及南海路派出所員警，
    以受處分人有違反道路交通管理處罰條例第八十二條第一項
    第三款、第一款規定之違規事實舉發，因受處分人未於應到
    案日期前到案，經原處分機關調查後仍認受處分人有前開違
    規行為，乃於九十五年一月二十三日依前開規定及違反道路
    交通管理事件統一裁罰基準表，分別裁處受處分人各二千四
    百元罰鍰（裁決書文號及金額均詳如附表所示）。
三、撤銷原處分部分－即如附表編號一、二所示之部分：
    按行政行為應受法律及一般法律原則之拘束；行政行為，非
    有正當理由，不得為差別待遇。又平等原則為行政法之一般
    法律原則，亦稱為禁止差別待遇原則，且此原則亦導出「禁
    止恣意原則」。本件受處分人之違規行為分別發生在九十一
    年十月二十三日、同年十月二十五日，而原處分機關無故延
    宕逾三年始加以裁決，致受處分人未能即時、適時提出有利
    之證據，而蒙受重大之不利益，此逕行裁決之行為，即屬恣
    意行為。況原處分機關自本件違規行為逾三年始為裁決，顯
    逾違反道路交通管理事件統一裁罰標準及處理細則裁決期限
    之規定且屬情節重大，而原處分機關就此延宕並無提出正當
    、合理之理由，則該等裁決顯已違反行政程序法第六條所揭
    櫫之平等原則且違反情節重大，是該等裁決處分亦難認屬合
    法。再國家刑罰權對於情節較重之犯罪行為，尚且有時效之
    規定，行政秩序罰均屬輕微之違法行為，豈有永久追訴處罰
    之理？參以行政罰法第二十七條第一項之立法意旨，係認行
    政罰裁處權行使與否，不宜懸之過久，而使處罰關係處於不
    確定狀態，影響人民權益，惟亦不宜過短，以免對社會秩序
    之維護有所影響，爰定其消滅時效為三年。是此，原處分機
    關對於違反道路交通管理事件行為人，其是否行使裁罰權，
    實不宜久懸不決，而使處罰關係處於不確定狀態，致影響人
    民權益。又本件違規時間及裁決時間雖均在行政罰法施行之
    前，而無行政罰法第四十五條規定之適用，然仍應參照該法
    第二十七條有關行政罰裁處權時效之法理（臺灣高等法院九
    十五年交抗字第八九號裁定意旨參照）。從而，本件原處分
    機關遽對受處分人為前開裁決，即難認為允當，應認受處分
    人之異議為有理由，應由本院將原臺北市政府警察局所為如
    附表編號一所示之北市警交裁字第二四－ＡＢＹ三五五九八
    三號處分、附表編號二所示之北市警交裁字第二四－ＡＢＸ
    五三二０八一號處分撤銷，改諭知受處分人不罰。
四、異議駁回部分－如附表編號三至七所示之部分：
  (一)受處分人於本院調查時固承認其有於如附表所示之時、地為
    警舉發之事實，惟否認其有違反道路交通管理處罰條例之行
    為，辯稱：1.汀州路亭仔腳為私有土地，依憲法第十五條規
    定人民財產權應予保障，可以自由使用；2.依照司法院大法
    官會議五六四號解釋，禁止設攤路段，須經過行政機關明確
    公告禁止限制才可，本汀州路並未公告禁止；3.依臺北市市
    政評議會議公告，汀州路並無應留設騎樓之規定；4.本汀州
    路騎樓為私有土地，又保留足夠寬敞之行人通行空間，且騎
    樓外設有人行道云云。
  (二)惟查：
  1.本件受處分人確有於如附表編號三至七所示之時、地在騎樓
    堆積、放置足以妨礙交通之物品之違規事實，業據證人即開
    單告發受處分人之廈門街派出所員警乙○○、丙○○、戊○
    ○及南海路派出所員警丁○○於本院九十五年六月二十七日
    調查時證述明確，證人乙○○證稱：ＡＢＸ－七八五九二０
    、ＡＢＺ－０三二五五八號舉發通知單是由我舉發的，九十
    二年五月二日下午二時四十分這一次，我是負責清道勤務，
    我是在汀州路發現騎樓有人擺設廚具，因為那些廚具就是擺
    在開寶號餐廳外面的騎樓上，所以我就認為那些物品是開寶
    號餐廳業者的，該名業者也就是受處分人有承認那些擺放的
    廚具就是他的，所以我就依照道路交通管理處罰條例去舉發
    ；九十二年八月十三日下午八時二十五分這一次，我也是執
    行清道專案，當時是有四、五名員警一同執行清道專案勤務
    ，而舉發的經過也就如同九十二年五月二日下午二時四十分
    的這一次，且受處分人也有承認這些廚具就是他的等語明確
    ，並提出九十二年八月十三日舉發時所拍攝之現場相片五張
    為證；證人丙○○證稱：ＡＢＸ－七八六八三二號舉發通知
    單是由我舉發的，九十二年六月十二日下午七時六分的時候
    ，我是執行清道專案，當時是由幹部帶隊去現場去取締路霸
    或是攤販。到了汀州路上看到受處分人把廚具擺放在騎樓那
    邊，受處分人店家的門剛好是在轉角處，受處分人數年來一
    直都是這樣子擺放的，而且到現場的時候，我們也有進入店
    家詢問說這些東西是否是受處分人的，受處分人也陳述說這
    些東西是他的，所以我們就依照相關規定來告發，因為店家
    的門牌號碼是臺北市○○○路○段九十號，所以我們在舉發
    通知單上記載說違規地點是在重慶南路三段九十號等語屬實
    ；證人戊○○證稱：ＡＢＺ－０三四一０三號舉發通知單是
    由我舉發的，九十二年十一月十二日下午七時我也是執行清
    道專案，我在汀州路的時候，因受處分人的店面正好在汀州
    路與重慶南路之轉角處上，發現受處分人之店外面有擺設那
    些違規的物品，我們就去店裡面問受處分人說這些東西是否
    是他的，受處分人回答是的，所以我們就依照相關規定來告
    發，並且責令清除，但是受處分人數年來都一直都是這樣子
    的，他所擺設物品的外觀部分，就如同證人丁○○今日所提
    出之相片一樣，有時候甚至會在上面加上鐵鍊將東西鍊起來
    等語明確；證人丁○○證稱：ＡＣＵ－二一五七九二號舉發
    通知單是我舉發的，九十三年四月二十一日下午七時二十五
    分時，我是配合廈門派出所執行清道專案勤務，在違規地點
    重慶南路三段九十號發現有人放流理臺，發現是業者即受處
    分人放置的，受處分人並說明這些東西是他的等語明確（均
    參照本院當日訊問筆錄），並提出現場相片四張為證。而交
    通警察掣單舉發違反道路交通管理處罰條例所列之違規事實
    ，本質上為行政處分，係公務員基於職務上之權力，依法就
    特定之具體事件所為之具公法上效果之單方面行政行為，基
    於公務員為公法上行為具有公信力之原則，該行政行為當可
    被推定為真正，其據以依法處分之事實認定亦為正確無誤，
    且於本院卷存證據資料內並無任何積極證據足以證明證人上
    開供述係屬虛偽，亦無有足以令人顯信其供述為不可採之品
    性證據或前科證據存在，本院自得採為佐證。
  2.按憲法第十五條關於人民財產權應予保障之規定，旨在確保
    個人依財產之存續狀態行使其自由使用、收益及處分之權能
    ，避免遭受公權力或第三人之侵害，惟如因公用或其他公益
    目的之必要，例如既成道路符合一定要件而成立公用地役關
    係者，則為兼顧公益，其財產上之利益必須有特別之犧牲，
    其所有權人對於土地自由使用收益之權能亦應受到限制，司
    法院大法官會議釋字第四００號解釋、交通部七十六年十一
    月十四日交路字第０二六０一七號函釋意旨均可資參照。次
    按道路交通管理處罰條例所稱之「道路」，係指公路、街道
    、巷衖、廣場、騎樓、走廊或其他供公眾通行之地方，該條
    例第三條第一款規定甚明。查受處分人所稱之「亭仔腳」，
    依使用用途而言，乃指現今之騎樓，為道路交通管理處罰條
    例所稱之「道路」，係供一般公眾往來通行之道路無訛。本
    件受處分人堆積、放置物品之地點，既屬供公眾通行之道路
    ，縱如受處分人所辯係屬私人土地，依前開說明，為兼顧公
    益，其財產上之利益必須有特別之犧牲，受處分人對於其所
    有之土地自由使用收益之權能亦應受到限制，故仍應受道路
    交通管理處罰條例及其他交通法規之規範。
  3.按人民之財產權應予保障，憲法第十五條設有明文。惟基於
    增進公共利益之必要，對人民依法取得之土地所有權，國家
    並非不得以法律為合理之限制。道路交通管理處罰條例第八
    十二條第一項第十款規定，在公告禁止設攤之處擺設攤位者
    （九十四年十二月九日修正後為「未經許可在道路擺設攤位
    」），主管機關除責令行為人即時停止並消除障礙外，處行
    為人或其雇主新臺幣一千二百元以上二千四百元以下罰鍰，
    就私有土地言，雖係限制土地所有人財產權之行使，然其目
    的係為維持人車通行之順暢，且此限制對土地之利用尚屬輕
    微，未逾越比例原則，與憲法保障財產權之意旨並無牴觸，
    司法院大法官會議釋字第五六四號解釋明文在案，與司法院
    大法官會議釋字第四００號解釋對於私人土地之限制並無相
    反之意旨，雖司法院大法官會議釋字第五六四號解釋認為「
    設攤」許可及公告仍須受明確性原則的拘束，然本件並非與
    「設攤」有關，受處分人據此認為行政機關未為公告限制使
    用云云，並不足採。
  4.再者，核諸證人乙○○庭呈九十二年八月十三日舉發時所拍
    攝之照片觀之，足以顯示重慶南路三段九十號前騎樓堆積放
    置物品之情狀，本件受處分人在屬於道路之騎樓左右二側均
    擺置大量物品，僅留騎樓中間一小部分供通行之用，實難謂
    未達妨礙交通之程度，是本件受處分人確有前揭違規事實，
    已足堪認定。
  (三)綜上所述，本件受處分人於如附表編號三至七所示之時地在
    騎樓堆積、放置足以妨礙交通之物品之違規事實，堪以認定
    ，受處分人縱以前開情詞置辯，委不足採。
五、綜上所述，本件受處分人確實有於如附表編號三至七所示之
    時地，在騎樓堆積、放置物品而有「在道路堆積、放置或拋
    擲足以妨礙交通之物」之行為，原處分機關因而依據道路交
    通管理處罰條例第八十二條第一款及違反道路交通管理事件
    統一裁罰基準表之規定，分別裁處受處分人各二千四百元罰
    鍰，固非無見。惟如附表編號一、二所示之違規行為，其違
    規時間（九十一年十月二十三日、同年月二十五日）及裁決
    時間（九十五年一月二十三日）均在行政罰法施行之前，而
    無行政罰法第四十五條規定之適用，然仍應參照該法第二十
    七條有關行政罰裁處權時效之法理，已如前述，此部分原處
    分機關之裁處距離違規行為之日將近三年三月，顯然已超過
    裁罰時效，即難認為適法，是此部分不論受處分人之異議有
    無理由，既有如前述所認定違誤之處，自應由本院撤銷原處
    分，並另為受處分人不罰之諭知，爰裁定如主文第一項及第
    二項所示。至附表編號三至七所示之處分，原處分機關之裁
    處，核無違誤，受處分人之異議均為無理由，自應將其異議
    駁回，爰裁定如主文第三項所示。
據上論斷，應依道路交通案件處理辦法第十九條、第二十條前段
，裁定如主文。
中    華    民    國    95    年    8     月    7     日
                  交通法庭法  官  林怡秀
本件正本證明與原本無異。
如不服本裁定，應於裁定送達後五日內向本院提出抗告狀。
                          書記官  林義盛
中    華    民    國    95    年    8     月    10    日
附表：
┌─┬────┬─────┬─────┬─────┬─────┐
│編│違規時間│違規地點  │違規事實  │裁決時間及│裁罰依據及│
│號│        │          │          │裁決書文號│裁罰金額  │
├─┼────┼─────┼─────┼─────┼─────┤
│一│91年10月│臺北市○○○○○道路為│95年1月23 │道路交通管│
│  │23日14時│南路三段  │工作場所  │日北市警交│理處罰條例│
│  │20分許  │          │          │裁字第24-A│第八十二條│
│  │        │          │          │BY355983號│第一項第三│
│  │        │          │          │          │款裁處罰鍰│
│  │        │          │          │          │新臺幣二千│
│  │        │          │          │          │四百元    │
├─┼────┼─────┼─────┼─────┼─────┤
│二│91年10月│同上      │在道路堆積│95年1月23 │道路交通管│
│  │25日14時│          │、放置或拋│日北市警交│理處罰條例│
│  │30分許  │          │擲足以妨礙│裁字第24-A│第八十二條│
│  │        │          │交通之物者│BX532081號│第一項第一│
│  │        │          │          │          │款裁處罰鍰│
│  │        │          │          │          │新臺幣二千│
│  │        │          │          │          │四百元    │
├─┼────┼─────┼─────┼─────┼─────┤
│三│92年5月2│同上      │同上      │95年1月23 │同上      │
│  │日14時40│          │          │日北市警交│          │
│  │分許    │          │          │裁字第24-A│          │
│  │        │          │          │BX785920號│          │
├─┼────┼─────┼─────┼─────┼─────┤
│四│92年6月 │同上      │同上      │95年1月23 │同上      │
│  │12日19時│          │          │日北市警交│          │
│  │6分許   │          │          │裁字第24-A│          │
│  │        │          │          │BX786832號│          │
├─┼────┼─────┼─────┼─────┼─────┤
│五│92年8月 │同上      │同上      │95年1月23 │同上      │
│  │13日20時│          │          │日北市警交│          │
│  │25分許  │          │          │裁字第24-A│          │
│  │        │          │          │BZ032558號│          │
├─┼────┼─────┼─────┼─────┼─────┤
│六│92年11月│同上      │同上      │95年1月23 │同上      │
│  │12日19時│          │          │日北市警交│          │
│  │許      │          │          │裁字第24-A│          │
│  │        │          │          │BZ034103號│          │
├─┼────┼─────┼─────┼─────┼─────┤
│七│93年4月 │同上      │同上      │95年1月23 │同上      │
│  │21日19時│          │          │日北市警交│          │
│  │25分許  │          │          │裁字第24-A│          │
│  │        │          │          │CU215792號│          │
└─┴────┴─────┴─────┴─────┴─────┘


司法院資訊處製作；財團法人民間司法改革基金會備份。
